最高法院民事判決　　　　　　九十四年度台上字第一九八二號
　　上　訴　人　佳鼎科技股份有限公司
　　　　　　　　　　　　188.
　　法定代理人　林邦充
　　訴訟代理人　朱照勳律師
　　上　訴　人　丁○○
　　　　　　　　　　　　19號.
　　　　　　　　丙○○
　　上 列二 人
　　共　　　同
　　訴訟代理人　魏千峰律師
　　　　　　　　李明昌律師
　　被 上訴 人　甲○○
　　　　　　　　　　　　14號.
　　　　　　　　乙○○
　　上 列二 人
　　共　　　同
　　訴訟代理人　魏千峰律師
上列當事人間請求給付工資事件，上訴人對於中華民國九十三年
三月十六日台灣高等法院第二審判決（九十一年度勞上字第五八
號），各自提起上訴，本院判決如下：
    主  文
原判決關於駁回上訴人佳鼎科技股份有限公司其餘上訴暨該訴訟
費用部分廢棄，發回台灣高等法院。
上訴人丁○○、丙○○之上訴駁回。
第三審訴訟費用，關於上訴駁回部分，由上訴人丁○○、丙○○
負擔。
    理  由
本件上訴人丁○○、丙○○及被上訴人甲○○、乙○○（下稱丁
○○等四人）主張：伊等為對造上訴人佳鼎科技股份有限公司（
下稱佳鼎公司）之員工，於民國八十九年六月間籌組產業工會，
分別當選為工會理事或監事，詎遭佳鼎公司刻意打壓，於同年九
月二十二日以伊等在八十九年七月十七日籌組工會期間散發之傳
單、八十九年九月十八日聚眾堵塞公司大門妨害工作秩序，以及
八十九年九月間曠工等情事違反工作規則予以解僱。惟該工作規
則未經主管機關核備及公開揭示，並不生效力；且伊等籌組工會
遭打壓，所指解僱理由，係預設立場而臨訟拼湊事證，誇大違規
情事，不符工作規則所定懲戒要件，亦未該當「解僱之最後手段
性」原則中應解僱之程度，仍屬不法。佳鼎公司就八十九年七月
十七日伊等散發傳單事，逾勞動基準法第十二條第二項規定「知
悉三十日內」為之，顯屬權利濫用並違反誠信原則。故佳鼎公司
解僱伊等於法不合，又拒絕伊等勞務提供，受領勞務遲延，伊等
自得請求佳鼎公司給付自八十九年九月二十六日起至第二審言詞
辯論終結日止，按月給付非法解僱期間之工資，並加計法定遲延
利息之判決〔逾此金額本息部分，業經丁○○等四人減縮在案；
除減縮部分外，原審維持第一審所為丁○○、丙○○敗訴之判決
，駁回其上訴；並將第一審命佳鼎公司給付乙○○、甲○○依序
超過新台幣（下同）一百一十六萬六千二百二十四元、七十六萬
三千零五十五元及原判決附表所示之利息部分廢棄，改判駁回乙
○○、甲○○該部分之訴，並駁回佳鼎公司其餘上訴；丁○○、
丙○○、佳鼎公司各自就其敗訴部分提起第三審上訴，乙○○、
甲○○則未對第二審判決對其不利部分聲明不服〕。
上訴人佳鼎公司則以：伊所制定工作規則、員工手冊業經發給每
位員工並揭示公告，未違反強制或禁止規定，縱未經主管機關核
備，仍屬有效；丁○○等四人先後於八十九年七月十七日上午散
發不實傳單，以煽動文字挑撥勞資感情，破壞勞資和諧；八十九
年九月十八日晚上十一時五十五分至十九日凌晨一時三十分由丁
○○、丙○○二人駕車率同訴外人謝程雲、揚樹芳堵塞公司大門
口，聚眾要挾，造成中、夜班員工上下班及外包商進出不便，妨
害生產秩序之進行，乙○○、甲○○亦參與此聚眾妨害生產秩序
之行為；丁○○於八十九年九月十五日上午八時三十分開完交接
會議，未報備主管即擅離工作崗位，另於八十九年九月八日、同
年月十五日至二十一日共計曠工七天，已嚴重違反勞動基準法第
十二條第一項第四款及員工手冊與工作規則之有關規定。故伊將
丁○○等四人解僱，並無不合。且乙○○、甲○○解僱後已另任
職，縱認伊解僱不合法，亦應扣除此金額等語，資為抗辯。
原審以：丁○○等四人於八十九年九月二十五日遭佳鼎公司解僱
，為兩造不爭之事實。雇主為提高人事行政管理之效率，節省成
本有效從事市場競爭，就工作場所、內容、方式等應注意事項，
及受僱人之差勤、退休、撫恤、資遣等各種工作條件，通常訂有
共通適用之規範，俾受僱人一體遵循，此規範即工作規則或稱員
工服務手冊。其內容除違反法令之強制或禁止規定或其他應適用
之團體協約規定外，如經公開揭示，當然成為僱傭契約內容之一
部，勞、雇雙方均應受其拘束。又雇主違反勞動基準法第七十條
，未將工作規則應報請主管機關核備之規定，僅係雇主應受同法
第七十九條第一款規定處罰之問題。佳鼎公司於八十八年五月十
二日訂定公司員工手冊，經公告並發給每位員工，嗣於八十九年
九月一日修訂為員工工作規則，並即公告週知，有公告、員工手
冊、工作規則影本附卷可稽。丁○○等四人未能舉證證明員工手
冊及工作規則未經公告揭示，致勞方無從知悉遵循，或所訂定內
容有何違反法律強制禁止規定或團體協約等情，自不能否認該員
工手冊及工作規則之效力。次按工作規則屬勞僱契約之一部，勞
動關係之勞動條件最低標準，仍應受勞動基準法限制；故雇主依
工作規則解僱勞工，仍須符合勞動基準法第十二條規定之要件。
又勞工違反勞動契約或工作規則，情節重大者，雇主得不經預告
終止契約，勞動基準法第十二條第一項第四款定有明文。所謂勞
工違反勞動契約或工作規則情節重大，係指勞僱關係已無從維繫
，雇主始得不經預告終止契約。雇主依此解僱勞工，法院就勞工
是否確有違反勞動契約或工作規則情事及其情節是否重大，應併
為審認。查佳鼎公司係以：（１）八十九年七月十七日上午，丁
○○、丙○○、乙○○、甲○○散發不實傳單，以煽動文字挑撥
勞資感情，破壞勞資和諧，依工作規則第十四條第六項，各記兩
大過；（２）八十九年九月十八日晚上十一時五十五分至翌日凌
晨一時三十分，丁○○、丙○○分別駕駛車號Ｌ713149號及Ｚ61
3200號兩部車堵塞公司大門口聚眾要挾，造成中、夜班員工上下
班及外包商進出不便，妨害生產秩序之進行；乙○○、甲○○參
與聚眾要挾、妨害生產秩序之進行，而乙○○在工作時間擅離職
守等情；佳鼎公司將丁○○、丙○○部分依工作規則第十四條第
五款予以解僱，乙○○、甲○○參與聚眾部分依工作規則第十四
條第五款各記大過一次，另乙○○擅離工作部分依工作規則第七
十七條第四款記大過一次；（３）丁○○於八十九年九月十五日
上午八時三十分開完交接會議，未報備主管即擅離工作崗位處理
私事，不聽主管指揮，依工作規則第七十七條第四款記大過一次
；（４）丁○○於八十九年九月八日、同年月十五日至二十一日
共計曠工七天，其中八十九年九月十六日至同年月十九日連續曠
工三日，依工作規則第十四條第二十二款應予解僱。」各情，於
八十九年九月二十五日公告將丁○○、丙○○解僱，而乙○○共
記大過四次、甲○○共記大過三次，依工作規則亦均予以解僱。
依前開說明，仍應就丁○○等四人違反工作規則事實之有無，及
佳鼎公司依其情節實施懲處裁量當否，予以審酌是否符合勞動基
準法第十二條第一項第四款要件。經查：（一）關於散發傳單之
事實，為丁○○等四人所是認，該傳單雖載有「前二十大ＰＣＢ
業界之中，僅有佳鼎是唯一沒有產業工會的公司」、「任意調班
未經員工同意」、「違反勞基法規定每月只發放一次薪水」、「
勞工因工受傷不給工傷假」等字樣，佳鼎公司指摘前揭傳單與事
實不符，依工作規則第十四條第六款規定得不經預告逕行終止勞
動契約或解僱云云。惟佳鼎公司斯時確無產業工會，且有依定型
化契約之方式要求員工簽署得由佳鼎公司逕行調班、每月只發一
次薪水之同意書；另丁○○等四人在宣傳單上所為「勞工因工受
傷不給工傷假」之指稱，亦係基於佳鼎公司員工宋林東聲明書而
來；丁○○等四人籌組工會之本旨，即在保障勞工權益及改善勞
工生活，伊等經核傳單基本事實並非憑空捏造，縱對法規認識或
其他公司狀況陳述有所出入，仍與工作規則所訂出於挑撥勞資感
情而散播有關該公司不實之謠言、文宣之要件不合。佳鼎公司據
此對於丁○○等四人懲處各記大過兩次，於法即有未合，不生效
力。（二）佳鼎公司八十九年九月十八日中園廠警衛日誌載有：
「因莊育龍辭職，引起丁○○等部分同仁不滿，於二十三時五十
五分起，率壓合課等九位同仁，駕二部車堵塞於大門口，當時正
好中班要下班，夜班要上班，造成員工及外包廠商進出之不便，
經勸說無效，報請中班主管（劉得謙副理與劉建興課長及吳鎮台
課長）前來處理，於一時三十分許，始各自離去」字樣。另吳鎮
台處理報告亦載員工九人聚集門口，由丁○○帶頭與警衛爭執，
並有兩輛汽車橫放大門口阻擋，使上下班員工無法出入等情。證
人劉得謙證稱：兩部車子成八字型擋在門口，其他車子都不能進
來云云，證人吳鎮台證稱：當天有丁○○、王英豪、乙○○、楊
長陵橫停車輛在大門口，我開車無法進入云云、證人蘇清淼證稱
：當天我是大門執勤警衛，丁○○、丙○○二人開車將車子橫放
大門口，因為是上下班時間，除了人員、機車可以進出外，有些
協力廠商的車子都無法進出云云。則佳鼎公司指稱丁○○、丙○
○於該日因離職同事莊育龍欲進入廠區而有駕車橫停廠區大門阻
擋通行之行為，以及甲○○、乙○○等人同時在場聲援等情，堪
以認定。依佳鼎公司工作規則第十四條第五款規定：「聚眾要挾
、妨害生產秩序之進行者，經查證屬實或有具體事證者，得不經
預告逕行終止勞動契約或解僱」，本件丁○○、丙○○縱因身為
工會理事，負有勞資糾紛事件調處之任務，然其調處勞資爭議之
作為行為仍應具合法及合理性，參照工會法第二十九條第一款亦
規定：「工會或職員、會員不得有封鎖商品或工廠行為」。佳鼎
公司以丁○○、丙○○二人前揭為使離職同事莊育龍入廠工作，
衍生阻擋廠區大門妨礙車輛通行之行為，合於聚眾要挾、妨害生
產秩序進行之要件，且情節嚴重，丁○○、丙○○此行為既已構
成，縱彼等於十分鐘後即將車輛移開現場，亦無從為有利於丁○
○、丙○○認定。佳鼎公司將二人解僱，經核於法尚無不合。至
甲○○、乙○○二人雖在場聲援，但並未參與阻擋，亦未對於警
衛或其他管理幹部有何不友善之情事；且甲○○、乙○○二人均
擔任工會理事，到場關心合於常情，難認符合聚眾要挾、妨害生
產秩序進行之要件，佳鼎公司執此對於甲○○、乙○○懲處各記
大過一次云云，於法即屬未合。乙○○之到場關心既合乎常情，
佳鼎公司復依工作規則第七十七條第四款工作時間內無正當理由
擅離崗位為由記大過一次，亦屬無據。（三）佳鼎公司人事課八
十九年九月十五日簽呈載有丁○○未向課內主管報備即擅離工作
崗位處理私人問題，經要求返回工作崗位，未獲理會，至下班時
間都未回到工作崗位等情，丁○○並不爭執，而此情節，合於佳
鼎公司工作規則第七十七條第四款規定工作時間內無正當理由擅
離崗位或睡覺者，經查證屬實或有具體事證者，得記大過之要件
，佳鼎公司予以記大過一次之處分，核無不合。（四）丁○○自
認八十九年九月八日、同年月十五日、十六日、十八日、十九日
、二十日、二十一日共計曠工七天等事實，其雖辯稱因擔任工會
理事辦理會務得依工會法請公假，且已通知佳鼎公司云云。然查
工會理監事因辦理會務，得請公假，其請假時間，常務理事得以
半日或全日辦理會務，其他理監事每人每月不得超過五十小時，
其有特殊情形者，得由勞資雙方協商或於締結協約中訂定之，工
會法第三十五條第二項定有明文。依上開工會法規定，丁○○縱
擔任產業工會常務理事須辦理會務，仍應先辦理請公假之手續，
若有特殊須長期駐會情形，須由勞資雙方協商或於締結協約中訂
定之，此觀諸上開法文意旨甚明。惟本件丁○○僅於八十九年九
月十三日以發文形式通知佳鼎公司，而未辦理請假手續，與工會
法第三十五條第二項規定殊難謂合。丁○○以發文方式請假，既
與佳鼎公司之請假規定不符，丁○○亦未能舉證此為佳鼎公司工
會幹部請假之慣例，則佳鼎公司縱未行文產業工會正式表示反對
，亦無何違背誠信之可言，工會幹部固得請公假處理會務，然仍
必須依規定辦理請假之手續，丁○○並未有無從依佳鼎公司規定
辦理請公假手續之情形，故其曠職尚難謂有正當事由存在，所辯
即無可採。佳鼎公司援引工作規則第十四條第二十二款規定，予
以解僱，於法並無不合。丁○○辯稱：依勞動基準法第十二條第
一項第六款規定，有正當理由曠職時，雇主不得逕予解僱云云，
並不足採。（五）本件佳鼎公司解僱丁○○、丙○○既符合佳鼎
公司工作規則規定，並與勞動基準法第十二條第一項第四款、第
六款之規定無違，自無違反工會法第三十五條第一項及民法第七
十一條等規定。勞僱關係係存在於勞工與雇主間，任何一方欲終
止勞僱關係，必由其權利主體為意思表示；雇主對於勞工實施懲
戒權，縱有於其內部另設人事評議委員會評決，惟此應僅屬雇主
內部形成意思過程之機關，並非權利義務之主體。與其內部人事
評議委員會作成決議程序是否具有瑕疵，僅係內部申訴問題，與
本件應判斷事項無關。綜上，佳鼎公司以八十九年九月八日、十
五日、十六日、十八日至二十一日所發生之事由於八十九年九月
二十五日公告解僱丁○○、丙○○二人，未逾勞動基準法第十二
條第二項所定「知悉其情形內三十日為之」之規定，自無不合。
丁○○、丙○○請求給付工資及其利息，自不應准許。佳鼎公司
解僱乙○○、甲○○部分，則不生效力。按僱用人受領勞務遲延
者，受僱人無補服勞務之義務，仍得請求報酬。但受僱人因轉向
他處服勞務所取得之利益，僱用人得由報酬額內扣除之。乙○○
、甲○○自八十九年九月二十六日至佳鼎公司上班遭拒，應認佳
鼎公司就乙○○、甲○○應為之勞務給付受領遲延，乙○○、甲
○○仍得請求報酬。惟甲○○於九十二年三月一日起任職普傑公
司，而九十二年三月份及四月份，薪資每月為二萬元；自九十二
年五月份起，薪資為二萬一千元，應自其請求之薪資額中扣除；
因依乙○○、甲○○月薪計算，分別得請求一百一十六萬六千二
百二十四元、七十六萬三千零五十五元。因而維持第一審所為丁
○○、丙○○敗訴之判決（減縮部分除外），駁回其上訴；並維
持第一審命佳鼎公司給付乙○○、甲○○依序一百一十六萬六千
二百二十四元、七十六萬三千零五十五元及原判決附表所示之利
息，駁回佳鼎公司對該部分之上訴。
廢棄發回部分：
查乙○○、甲○○身為工會理事，於八十九年九月十八日於丁○
○、丙○○為使離職之同事莊育龍入場工作，以二部車橫放阻擋
廠區大門，妨礙車輛通行時，到場聲援，為原審確定之事實。復
按工會理監事因辦理會務，得請公假，其請假時間，常務理事得
以半日或全日辦理會務，其他理監事每人每月不得超過五十小時
，其有特殊情形者，得由勞資雙方協商或於締結協約中訂定之，
工會法第三十五條第二項定有明文。亦為原審所認定。果爾，倘
乙○○於工作期間未依規定請假，離其崗位，可否認為有正當理
由？又乙○○、甲○○之聲援行為程度如何？依證人吳鎮台之證
詞及其處理報告所載，似非僅止於到場關心，其情究竟如何？原
審胥未說明，於法即難謂為合。再者，關於乙○○、甲○○散佈
傳單一事，若係其認知與公司之實況有出入之情形，未事先查證
、溝通，僅為成立工會，即率予散佈，致發生挑撥勞資感情情事
，可否認與佳鼎公司工作規則第十六條第六款不合？亦待澄清。
佳鼎公司上訴論旨，指摘原判決對其不利部分為不當，非無理由
。
駁回上訴部分：
原判決以前揭丁○○、丙○○駕車橫停廠區大門阻擋通行之行為
，認為已構成佳鼎公司工作規則第十四條第五款規定之聚眾要挾
、妨害生產秩序進行之逕行解僱要件，佳鼎公司將二人解僱，於
法尚無不合為由，而為丁○○、丙○○敗訴之判決，經核於法並
無違誤。丁○○、丙○○上訴論旨，徒執前詞，指摘原判決對其
不利部分為不當，求予廢棄，非有理由。
據上論結，本件佳鼎公司之上訴為有理由，丁○○、丙○○之上
訴為無理由。依民事訴訟法第四百七十七條第一項、第四百七十
八條第二項、第四百八十一條、第四百四十九條第一項、第七十
八條，判決如主文。
中　　華　　民　　國　九十四　年　　十　　月　三十一　日
                      最高法院民事第六庭
                          審判長法官  謝　正　勝
                                法官  鄭　玉　山
                                法官  吳　麗　女
                                法官  劉　福　來
                                法官  顏　南　全
      本件正本證明與原本無異
                                      書  記  官
中　　華　　民　　國　九十四　年　十一　　月　　八　　日
                                                 Ｒ
